臺灣高等法院臺南分院民事判決
110年度再易字第18號
再審原告    林素鳳（原名林思宏、林欣瑀）
訴訟代理人  陳文忠律師
            蔡青芬律師
再審被告    黃慧愉  
訴訟代理人  沈聖瀚律師
上列當事人間請求確認抵押權不存在等事件，再審原告對於中華
民國110年8月25日本院109年度上易字第378號確定判決，提起再
審，本院於110年12月2日言詞辯論終結，判決如下：
    主  文
再審之訴駁回。
再審訴訟費用由再審原告負擔。
    事實及理由
一、按提起民事再審之訴，應於30日之不變期間內為之，又該期
    間自判決確定時起算，判決於送達前確定者，自送達時起算
    ，民事訴訟法第500條第1項、第2項定有明文。查本院民國
    （下同）110年8月25日109年度上易字第378號請求確認抵押
    權不存在等事件，為不得上訴第三審之事件，而於110年8月
    25日判決宣示時確定，並於同年8月31日送達再審原告，業
    經本院調取該事件全卷審閱無訛，再審原告於110年9月13日
    ，就上開本院確定判決（下稱原確定判決）提起本件再審之
    訴（見本院卷第5頁)，尚未逾前揭30日之不變期間。再審原
    告提起本件再審之訴，應屬合法，先予說明。
二、再審原告主張：本院109年度上易字第378號確定判決（下稱
    稱原確定判決）維持第一審法院判決（下稱原審判決），而
    駁回再審原告之上訴。查原審判決，其主文第1項確認附表
    二所示之不動產（下稱系爭不動產）所設定如附表二所示之
    抵押權（下稱系爭抵押權）不存在。主文第2項應將附表二
    所示之抵押設定登記予以塗銷。系爭抵押權乃訴外人徐添銘
    生前（死後由其配偶徐陳秀格繼承)於民國（下同）83年1月
    28日，將其所有系爭不動產提供給再審原告設定新臺幣（下
    同）100萬元之系爭抵押權。再審被告於原確定判決起訴時
    主張：「兩造對於系爭土地及系爭建物抵押權所擔保之債權
    是否存在，互有主張並有爭執，足見其抵押權所擔保之債權
    是否存在，尚不明確」，其系爭抵押權所擔保之債權尚有可
    議，而原確定判決竟祇認定系爭抵押權不存在並應予塗銷登
    記，置抵押債權所擔保之債權於不顧，顯見原確定判決有違
    反抵押權從屬性之規定，自非適法。又按抵押權從屬債權而
    存在，抵押權自不能單獨而存在，原確定判決竟僅單獨判決
    系爭抵押權不存在，尤有違背抵押權從屬性之規定。另系爭
    抵押權，債務人乃兼系爭不動產所有權人為徐添銘，抵押債
    權人則為再審原告。徐添銘死亡後，系爭不動產及系爭抵押
    債務均由徐添銘之配偶徐陳秀格繼承。徐陳秀格繼承後於96
    年8月8日將設定抵押權之系爭不動產出售與訴外人陳王欄，
    陳王欄又於109年7月29日將之轉售與再審被告，再審原告與
    再審被告間並無消費借貸關係存在，再審被告於該確定判決
    中起訴請求確認其與再審原告就該抵押權不存在，顯無即受
    確認判決之法律上利益，亦即當事人不適格。再按債權行為
    與物權行為同時為之者，可解釋債權契約與物權契約同其運
    命。徐添銘（嗣由徐陳秀格繼承）於83年1月28日，向再審
    原告借款100萬元，而提供其所有系爭不動產給再審原告設
    定系爭抵押權，其設定抵押權之物權契約，須行之書面，並
    經辦理登記始生效力，而「依一般情形而言，借用人既將土
    地為貸與人設定抵押權，並已登記完畢，自可推定貸與人已
    將貸與之金錢或代替物交付與借用人完畢，此乃一般經驗法
    則，自不容借用人隨意主張其未受到該借貸物之交付」。原
    確定判決不察，竟論以本件乃消費借貸契約，屬要物契約，
    再審原告未能舉證證明交付借款之事實從而為再審原告敗訴
    之判決，顯見其判決有適用法規錯誤之違法。末原確定判決
    以再審原告無從提出直接證據證明其有交付借款事實，從而
    認定再審被告主張本件抵押借款不存在為可採。惟本件抵押
    債務人徐陳秀格(繼承自其夫徐添銘)於109年5月25日向臺灣
    臺南地方法院聲請調解其與再審原告返還借款事件，既主張
    該抵押借款業已清償，則其清償之事實，即應由抵押債務人
    負舉證責任。原確定判決就此項事實不予論究，其判決有違
    背證據法則，原確定判決因有民事訴訟法第496條第1項第1
    款規定適用法規顯有錯誤之情事，爰提起本件再審之訴。再
    審聲明：㈠本院原確定判決廢棄。㈡再審被告在前原確定判決
    第一審之訴駁回。
三、再審被告主張：系爭不動產前設定系爭抵押權，擔保債務人
    對於再審原告之債權100萬元(下稱系爭債權)，系爭不動產
    雖登記訴外人徐添銘向再審原告借款，並設定系爭抵押權，
    然再審原告就與徐添銘間究有何消費借貸之合意、有何交付
    金錢之行為等皆無具體事證，難認有消費借貸關係存在。又
    再審原告主張訴外人徐陳秀格於109年5月25日聲請調解狀承
    認有借貸事實，然上開聲請調解狀內容、金額均有誤，且伊
    與徐陳秀格無任何關係，徐陳秀格就徐添銘與再審原告是否
    成立消費借貸關係並不瞭解，不得以此證明確實有借貸事實
    。縱系爭債權存在，再審原告之債權請求權罹於消滅時效，
    且系爭抵押權於83年1月21日已設定登記完成，雖存續期間
    為83年1月21日至93年1月21日，然存續期間期滿後，亦已逾
    5年之除斥期間，依民法第880條規定，系爭抵押權因所擔保
    債權請求權之消滅時效完成及上開除斥期間之經過即歸於消
    滅，為此確認系爭抵押權不存在，並依民法第767條第1項規
    定，請求再審原告塗銷系爭抵押權有理由。再者，再審原告
    依民事訴訟法第496條第1項第1款提起本件再審之訴，惟原
    確定判決於判決理由亦指摘再審原告所主張事由無理由，原
    確定判決並無適用法規顯有錯誤，故再審原告提起本件再審
    之訴為無理由等語，資為抗辯。並答辯聲明：再審之訴駁回
    。
四、兩造不爭執之事項：
  ㈠系爭房地原為訴外人徐添銘所有，徐添銘為徐陳秀格之配偶
    ，徐添銘死亡後，徐陳秀格為徐添銘之繼承人，繼承系爭房
    地。
  ㈡系爭房地設定普通抵押權予再審原告之過程如下：
  ⒈於82年6月8日設定登記第二順位普通抵押權予再審原告，系
    爭房地共同擔保債權總金額70萬元，債務人及設定義務人均
    為徐添銘，設定之權利範圍全部，存續期間82年6月5日至84
    年6月5日，該次設定抵押權之收件字號為永字第013818號。
  ⒉於83年1月28日設定登記第三順位普通抵押權(即系爭抵押權)
    予再審原告，系爭房地共同擔保債權總金額100萬元，債務
    人及設定義務人均為徐添銘，設定之權利範圍全部，存續期
    間83年1月21日至93年1月21日，該次設定抵押權之收件字號
    為永字第002339號。
  ㈢徐添銘於82年4月1日，另以大灣段1027地號等三筆土地設定
    普通抵押權予再審原告（原因發生日82年3月26日），擔保
    債權金額450萬，擔保權利範圍為3分之1，後徐添銘於84年1
    0月4日以清償為原因，塗銷上開抵押權登記（原因發生日為
    84年9月29日）。
  ㈣訴外人陳王欄於96年8月8日以買賣為原因登記為系爭房地之
    所有權人（原因發生日為96年7月12日）。嗣再審被告於109
    年7月29日以買賣為原因登記為系爭房地之所有權人（原因
    發生日為109年7月18日）。
  ㈤臺南市永康地政事務所於109年9月25日以所登記字第1090091
    390號函函覆原審，關於再審原告分別於82年6月8日(永字第
    013818號)、83年1月28日(永字第002339號)設定抵押權之登
    記資料，因逾保存年限，已依法辦理銷毀。
五、兩造爭執之事項：
  ㈠再審原告依民事訴訟法第496條第1項第1款規定提起本件再審
    之訴，有無理由？
  ㈡如有，再審被告請求確認系爭抵押權不存在，並請求再審原
    告將系爭抵押權設定登記予以塗銷，有無理由？
六、得心證之理由：
　㈠按判決適用法規顯有錯誤者，得以再審之訴對於確定終局判
    決聲明不服，民事訴訟法第496條第1項第1款定有明文。所
    謂適用法規顯有錯誤，係指確定判決所適用之法規顯然不合
    於法律規定，或與司法院現尚有效及大法官會議之解釋顯然
    違反，或消極的不適用法規顯然影響判決者而言；即指就事
    實審所確定之事實而為之法律上判斷，有適用法規顯有錯誤
    之情形為限，並不包括認定事實錯誤或判決不備理由之情形
    在內，事實審法院認定事實縱有不當，亦不生適用法規顯有
    錯誤問題。又按所謂論理法則，指以理論認識之方法即邏輯
    分析方法；所謂經驗法則，指人類歷史相沿相承，本於經驗
    累積歸納所得之定則。從而，漏未斟酌證據、認定事實錯誤
    、取捨證據失當、解釋意思表示或契約不當、判決不備理由
    及在學說上諸說併存致發生法律上見解歧異之情形，均難認
    構成適用法規顯有錯誤之再審事由。　　　
　㈡次按抵押權為不動產物權，其所擔保債權之種類及範圍，屬
    抵押權之內容，依法應經登記，始生物權之效力。又抵押權
    為從物權，以其擔保之債權存在為發生之要件；倘所擔保之
    債權不存在，縱為抵押權之設定登記，仍難認其抵押權業已
    成立，此乃抵押權成立上（發生上）之從屬性。又稱普通抵
    押權者，謂債權人對於債務人或第三人不移轉占有而供其債
    權擔保之不動產，得就該不動產賣得價金優先受償之權，民
    法第860條定有明文。上開條文為普通抵押權之定義性規定
    ，其規範意旨僅在於表明普通抵押權之意涵而已，尚不得徒
    憑上開法條規定，即謂只要有普通抵押權之設定，當事人間
    必有債權存在。又按當事人主張有利於己之事實者，就其事
    實有舉證之責任。民事訴訟法第277條本文規定甚明。又按
    抵押權為從物權，以其擔保之債權存在為發生之要件，契約
    當事人間除以債權之發生為停止條件，或約定就將來應發生
    之債權而設定外，若所擔保之債權不存在，縱為抵押權之設
    定登記，仍難認其抵押權業已成立。又消費借貸契約為要物
    契約，是以當事人間就抵押債權存否有爭執時，如其債權係
    屬借款，自應由貸與人就借款已交付之事實，負舉證責任(
    最高法院89年台上字第1086號判決意旨參照)。經查：
　⒈參諸原確定判決於判決五、㈡、⒈至⒎，既已詳細論述係依舉證
    責任分配之法則，認再審原告應就系爭抵押權所擔保之消費
    借貸債權存在，亦即再審原告與徐添銘間成立消費借貸契約
    且確有交付金錢之事實負舉證責任，因認再審原告所提證據
    ，不足認定消費借貸債權之成立及再審原告交付系爭債權之
    借款予徐添銘，再審原告未能舉出相當證據證明，系爭抵押
    權擔保之消費借貸債權即屬不存在，基於抵押權之從屬性，
    系爭抵押權應不生效力為其論理基礎，原確定判決自無違反
    民法第860條規定之適用法規顯有錯誤之法定再審事由。
　⒉又查系爭抵押權所擔保之債權既為再審原告與徐添銘之金錢
    借貸關係。再審被告為系爭抵押權擔保物即系爭土地所有權
    人，而抵押權為從屬物權，抵押權所擔保債權須存在，抵押
    權始成立，是以系爭抵押權擔保之系爭消費借貸關係是否存
    在，自與再審被告權益有涉，從而再審被告既否認系爭抵押
    權所擔保之消費借貸債權存在，自應先由主張債權存在有利
    事實之抵押權人即再審原告負舉證責任。故原確定判決認再
    審原告應就100萬元借款存在及交付系爭債權之金錢之交付
    負舉證責任，自無違背舉證責任分配原則。
  ⒊又再審被告輾轉繼承或承受徐添銘之系爭不動產，取得系爭
    抵押物所有權，對於該抵押權所擔保系爭債權存在與否既有
    爭執，即有受確認判決之法律上利益。其訴請確認再審原告
    對系爭不動產所設定系爭抵押權不存在；並應將附表二所示
    之抵押設定登記予以塗銷，並無不合，自無當事人不適格之
    違法情事。
　⒋依上，再審原告以原確定判決有民事訴訟法第496條第1項第1
    款適用法規顯有錯誤，提起本件再審之訴，自屬無據。
七、綜上所述，再審原告主張原確定判決適用法規顯有錯誤，已
    無可採。從而，再審原告依民事訴訟法第496條第1項第1款
    之規定，提出本件再審之訴，求為廢棄原確定判決，為無理
    由，應予駁回。
八、本件事證已臻明確，兩造其餘攻擊防禦方法及立論之證據資
    料，核均認為對判決結果不生影響，無逐一論述之必要，併
    予敘明。
九、據上論結，本件再審之訴為無理由，依民事訴訟法第78條，
    判決如主文。　　　　
中　　華　　民　　國　　110 　年　　12　　月　　23　　日

                  民事第三庭    審判長法　官  吳森豐

                                      法　官  孫玉文

                                      法　官  郭貞秀
上為正本係照原本作成。
不得上訴。
中　　華　　民　　國　　110 　年　　12　　月　　23　　日

                                      書記官  岑  玢